臺灣彰化地方法院民事判決　99年度簡上字第51號
上　訴　人　楊 秀 美
訴訟代理人　朱 清 雄　律師
被 上訴 人　陳林貴美
上列當事人間請求確認本票債權不存在事件，上訴人對於民國99
年3月23日本院員林簡易庭第一審判決（98年度員簡字第179號）
提起上訴，本院判決如下：
    主      文
上訴駁回。
第二審訴訟費用由上訴人負擔。
    事實及理由
一、上訴人主張：被上訴人執有之如附表所示、金額新台幣（下
    同）29,599,500元之本票一紙（下稱系爭本票），係被上訴
    人委託訴外人黃光榮帶同數名幫派份子，於民國96年12月4
    日，至中國大陸地區（廣東省珠海市）訴外人戴增嶽（即上
    訴人之前夫）之住處，脅迫戴增嶽簽發（戴增嶽之簽名為真
    正）後，未經上訴人之授權，由不詳姓名之人簽寫上訴人姓
    名並蓋章，及黃光榮強制拉上訴人之手指在本票蓋上指印而
    成，上訴人否認該本票上簽名及印章之真正。嗣黃光榮將該
    本票交給被上訴人，然上訴人既未在本票上簽名、蓋章，本
    票上之指印復為黃光榮強制拉手蓋上，為欠缺蓋指印意思之
    行為，且不屬票據法所定票據行為之簽名或蓋章，故上訴人
    並非發票人，自不負發票人責任。再者，兩造間並無任何債
    權債務關係存在，上訴人亦未承擔戴增嶽對於被上訴人所欠
    債務，該本票欠缺原因關係，上訴人係被強制拉手蓋指印，
    不生授權簽發票據之法律上效力，且屬民法第184 條之侵權
    行為，雖已時效消滅，上訴人依民法第198 條規定，仍得拒
    絕履行。詎被上訴人竟執該本票，聲請本院以97年度司執字
    第1311號民事裁定准予強制執行等情，求為確認被上訴人所
    執有上開票面金額29,599,500元及自96年9 月30日起至清償
    日止按年息百分之6 計算利息之本票債權對於上訴人不存在
    之判決。
二、原審為上訴人敗訴之判決，上訴人不服，提起上訴。其上訴
    聲明：(一)原判決廢棄。(二)上廢棄部分，確認被上訴人執有如
    附表所示、面額29,599,500元及自96年9 月30日起至清償日
    止，按年息百分之6 計算利息之本票債權對於上訴人部分不
    存在。其陳述，除與原審判決記載相同者，予以引用外，於
    本院補稱：
  1.系爭本票並非上訴人簽發，法務部調查局98年12月18日調科
    貳字第09800616640號鑑定書， 認定筆劃特徵與上訴人不同
    ，足可為證。原審以本票上有上訴人手印，認為有授與代理
    權之意，不符證據法則，亦與票據法第5條、第6條明確規定
    ，簽發票據除簽名可以蓋章代之外，並無其可以代替簽名之
    行為，即蓋指印並非票據法上之行為，依票據法第12條規定
    ，該指印不生任何票據上之效力。原審認其有授權之效力，
    即有違誤。況依最高法院53年台上字第1930號判例，縱然於
    簽名後在票據上記明授權之意思，亦不生授權之效力，何況
    前開本票上並無授權之記載，更不能推解為有授權之意思。
    再依證人朱琅炎「不讓原告返回台灣，拉著原告之手於本票
    上蓋指印」之證述，益可證該指印為發票行為，並非授權行
    為。原審認蓋指印是授權行為，實於法有違。
  2.再者，如法院認蓋指印仍應負授權之責任，但因上訴人係被
    強制拉手蓋指印，並非在被脅迫下，以自我意思蓋指印，屬
    無為蓋指印意思之行為，此有證人趙復國99年12月15日於準
    備程序之證言可證，依法應不生「授權」之法律效力，且屬
    民法第184 條之侵權行為，雖時效已消滅，上訴人仍得依民
    法第198 條規定，拒絕履行。
  3.被上訴人於原審已自認上訴人並未積欠其金錢，復抗辯係承
    擔訴外人戴增嶽之債務，上訴人否認之，自應由被上訴人負
    舉證責任。惟除證人朱琅炎於原審之證述，可證上訴人並無
    任何承擔債務之表示外，被上訴人在台灣板橋地方法院96年
    度他字第7089號刑事案內，亦具狀陳明其付給戴增嶽金額為
    335,520,685元，而戴增嶽則付給他348,749,746元，即債務
    人戴增嶽所付已超過被上訴人付給他者，彼二人間自無債權
    債務關係存在等語。
三、被上訴人之抗辯：
    除與原審判決相同者，予以引用外，於本院補稱：
  1.上訴人於另案台灣台北地方法院97 年度重訴字第869號確認
    抵押權不存在事件，及台灣台北地方法院新店簡易庭97年度
    店簡字第2040號確認本票債權不存在等事件，均起訴主張前
    開本票係其於96年12月4 日所簽發，已足認該本票上「楊秀
    美」之筆跡為其所簽署無訛。原審囑託法務部調查局鑑定結
    果，認為與上訴人在富邦商業銀行之帳戶往來申請書、富邦
    商業銀行新店分行存摺及其當庭書寫筆跡之筆劃特徵不同。
    惟該鑑定所採供比對之參考筆跡資料有限，且銀行帳戶往來
    申請書、存摺之姓名筆跡，為上訴人於90年7 月間所書寫，
    距系爭本票簽發日期已有六年之久，筆跡之特徵亦難求其一
    致。何況，當時上訴人急於從中國大陸返回台灣，匆促間於
    本票上簽名，其筆跡當更可能與平常所書寫者有異，尚難僅
    以該本票上之簽名筆跡經送鑑定結果與前開文件之筆劃特徵
    不符，即認為非上訴人所簽署。
  2.上訴人在本票上捺指印絕非被迫所為，且非絕無法律上之證
    明力，亦非不可據此推知上訴人在場捺指印之間接事實，再
    據以推論上訴人確於簽發本票時在場同意簽發本票之意思。
    上訴人所舉證人朱琅炎，並未陳明戴增嶽簽發系爭本票是否
    受脅迫及如何受脅迫之事實，且證述內容亦與其於97年12月
    23日，在上開新店簡易庭97年度店簡字第2040號確認本票債
    權不存在事件（原告為上訴人，被告為江慶平）言詞辯論時
    證稱：「沒有被黑道挾持的事情，當天我是發現證人戴增嶽
    欠別人很多錢。」等語，亦不一致，自無從僅憑其有瑕疵及
    前後不一致之證詞，認定上訴人於本票上蓋指印係受脅迫並
    強拉蓋上。況戴增嶽對於被上訴人提出妨害自由之刑事告訴
    ，亦經台灣桃園地方法院檢察署檢察官以97年度偵字第6805
    號處分不起訴，更可見並無證據證明上訴人或戴增嶽簽發系
    爭本票及上訴人於該本票上蓋指印係遭脅迫所為。
  3.票據上記載票據法所未規定之事項，僅不生票據法上之效力
    ，並非絕對不生通常法律之效力，原審以上訴人在場捺指印
    之訴訟資料，得出上訴人縱非親自簽名，亦應存有授與代理
    權之意思或行為，乃認該本票為上訴人所簽發，依最高法院
    50年台上字第1372號、 41年台上字第764號、53年台上字第
    2716號判例意旨，顯屬有據。
  4.上訴人於前揭各訴訟及本件審理期間，均一再表示因其前夫
    戴增嶽與被上訴人有債務關係，為解決該債務問題乃簽發系
    爭本票，足證其係以負擔票據債務之方式，承擔或代償戴增
    嶽之債務，所辯受脅迫云云，係企圖脫免票據債務，其於自
    願為戴增嶽償債而簽發系爭本票，自足據以認定其票據之原
    因關係為併存債務承擔、代物清償。至證人趙復國為戴增嶽
    之員工，與被上訴人之利害關係相反，其證言不實，且系爭
    本票是戴增嶽先簽好後，再拿到房間給被上訴人簽的，經被
    上訴人向證人趙復國質疑後，他才改稱上訴人在房間簽好，
    出來後黃光榮再拉上訴人的手蓋指印。況黃光榮亦為戴增嶽
    的債權人，戴增嶽當時只簽發系爭本票給被上訴人，沒有開
    本票給黃光榮，如黃光榮要強拉上訴人蓋指印，理應蓋給他
    自己，而不是蓋給被上訴人等語，並聲明駁回上訴。
四、上訴人主張被上訴人執有如附表所示，發票人為上訴人及戴
    增嶽、金額29,599,500元之本票，並據以聲請本院以97年度
    司票字第1311號民事裁定准予強制執行，兩造間原無債權債
    務關係，該本票係於96年12月4日在中國大陸地區(廣東省珠
    海市）其前夫戴增嶽住處簽發，當時訴外人黃光榮在場，發
    票人「楊秀美」簽名處之指印係上訴人指印之事實，有所提
    民事裁定（原審卷第6-10頁）可參，且為被上訴人自認並有
    所提本票為證（影本見原審卷第25頁），堪信為真實。
五、上訴人主張系爭本票發票人「楊秀美」之簽名非其所為，印
    章亦非其所蓋，指印則為被上訴人委託處理債務之黃光榮強
    制拉其手蓋上（原審時主張被脅迫及強拉蓋指印，上訴後改
    稱被強制拉手蓋指印），且系爭本票欠缺原因關係等情，為
    被上訴人否認，並以該本票是戴增嶽及上訴人親自簽名蓋章
    及捺指印後，由戴增嶽交給上訴人，黃光榮並無脅迫或強拉
    上訴人手捺指印情事，上訴人簽發系爭本票之原因，為自願
    承擔或代償戴增嶽積欠被上訴人之債務等語，資為抗辯。故
    兩造主要之爭執事項如下：
  (一)系爭本票上發票人「楊秀美」之簽名及印文，是否為上訴人
    親自所為？
  (二)上訴人於本票發票人楊秀美處捺指印，是否係遭訴外人黃光
    榮強制拉手蓋上？
  (三)本票上簽名及蓋章如非上訴人親自為之，其捺指印之法律上
    效力為何？應否負發票人責任？
  (四)上訴人簽發系爭本票，有無原因關係？
六、按系爭本票簽發地點雖為大陸地區之廣東省珠海市，簽發時
    發票人戴增嶽及上訴人、執票人被上訴人均為戶籍設於台灣
    之台灣地區人民（戴增嶽及上訴人戶籍資料查詢見本院卷第
    43、44頁），自無台灣地區與大陸地區人民關係條例規定之
    適用。系爭本票之效力，應適用台灣地區之相關法律定之，
    先予說明。次就兩造前開爭執事項，分述如下：
  (一)簽名、印文是否上訴人親自所為？
  1.上訴人主張系爭本票上「楊秀美」之簽名非其所為，印文亦
    非其所有，被上訴人則辯稱該本票係戴增嶽先簽好後，再拿
    到房間內給上訴人親自簽名，戴增嶽及黃光榮均曾告知其上
    「楊秀美」之簽名、蓋章，均為上訴人所為等情，證人黃光
    榮於原審時亦具結證稱：本票是戴增嶽拿去房間給楊秀美簽
    名，房門沒有關，伊站在門外，當場有看到上訴人在本票上
    簽名等語（原審卷第95頁）。
  2.惟經原審將上訴人在富邦商業銀行之帳戶往來申請書、富邦
    商業銀行新店分行存摺及當庭書寫之筆跡，及系爭本票原本
    送法務部調查局鑑定後，該局以歸納分析及特徵比對之方法
    鑑定結果，認為系爭本票上「楊秀美」簽名筆跡（甲類筆跡
    ）之結構佈局、態勢神韻，與上訴人當庭書寫筆跡、前開帳
    戶往來申請書及存摺上「楊秀美」之筆跡（乙類筆跡）不符
    ，甲類筆跡之書寫習慣（包括：起筆、收筆、筆力、筆速、
    連筆等筆劃細部特徵）與乙類不同，兩類筆跡筆劃特徵不同
    ，有該局98年12月18日調科貳字第009800616640號鑑定書及
    所附鑑定分析表附原審卷（第110、111頁）可稽。觀該鑑定
    分析表之乙類筆跡，可知前開帳戶往來申請書、存摺之上訴
    人簽名筆跡，雖係在90年7月間所為，與上訴人於98年9月22
    日在原審言詞辯論時當庭書寫之簽名筆跡，書寫時間前後相
    距接近八年，但兩者之筆劃特徵在自然筆跡變化範圍中，具
    有共同的特徵點，足見上訴人簽名字跡之結構及筆劃，近年
    來尚無變化，且穩定出現字跡結構、佈局及運筆形態等特徵
    。被上訴人在原審時對於該帳戶往來申請書及存摺為上訴人
    之簽名筆跡，亦表示無意見（原審卷第104頁)。法務部調查
    局將該等申請書、存摺及當庭書寫簽名筆跡（合計21筆）作
    為比對字跡（即乙類筆跡），並與系爭本票上之爭議筆跡（
    即甲類筆跡）所呈現的字跡外觀、書寫方式、筆劃結構、特
    徵變化範圍等客觀分析、歸納及判斷結果，認為兩類筆跡的
    筆劃特徵不同，其鑑定之方法及內容，客觀上並無瑕疵。
  3.簽名雖然也是筆跡的一種，但有些書寫者的簽名字跡，會以
    較一般筆跡難以讀取或有較多修飾筆劃之方式書寫，且有可
    能與平日書寫方式不同，簽名筆跡的筆劃常呈現不同於標準
    筆跡筆劃的佈局、傾斜及特殊的運筆及收筆，書寫速度、連
    筆現象與一般書寫筆跡亦有不同。法務部調查局於鑑定系爭
    本票之簽名筆跡時，就上訴人當庭書寫筆跡部分，擷取其「
    楊秀美」三個字即簽名字跡，作為與待鑑定簽名筆跡比對、
    分析、研判之資料，亦無不當，尚不能以其未將上訴人當庭
    書寫之「湯汁沸揚」等其他字跡一併放大比對，即認為其鑑
    定結果不正確。
  4.證人黃光榮自陳：他妻子張麗卿投資被上訴人的錢是他出的
    ，戴增嶽開支票給被上訴人沒有兌現，被上訴人要分紅給張
    麗卿，所以將戴增嶽開的支票轉給張麗卿，戴增嶽不承認所
    開的支票等情（原審卷第94－96頁），顯見其與被上訴人之
    經濟利害關係，在相當程度上實屬相同。尤以戴增嶽倒債金
    額龐大，復避不出面妥善處理債務，被上訴人及證人黃光榮
    夫妻均受害匪淺，且系爭本票簽發當時，被上訴人尚未抵達
    大陸地區，證人黃光榮受上訴人委託處理戴增嶽及上訴人簽
    發系爭本票事宜，其上開關於上訴人親自在系爭本票上簽名
    之證言，難免有偏頗之虞，可信性不足，復與法務部調查局
    前揭筆跡鑑定結果有違，尚難以採憑。此再對照證人朱琅炎
    於原審證稱：系爭本票戴增嶽及上訴人名字都是戴增嶽所寫
    ，戴增嶽、上訴人印章都是黃光榮帶來，由戴增嶽蓋的，指
    印部分由戴增嶽、上訴人各自蓋上等詞（原審卷第27、28頁
    ），彼二人證言內容明顯歧異，不無由證人主觀立場決定說
    詞之嫌，益徵證人黃光榮前開證言，不可盡信。另書寫者之
    情緒與精神狀態，如緊張、急躁、壓力或不安等，固可能影
    響其簽名字跡，但終究屬於少數情形，且須達何種情緒或精
    神狀態程度，始足以影響書寫者之簽名字跡，至超過自然筆
    跡變化之範圍，亦無客觀的資料可量化或論斷。被上訴人抗
    辯上訴人在簽發本票當日，急於從中國大陸返回台灣，匆促
    間於本票上簽名，其筆跡當更有可能與平常所書寫者有異云
    云，無非僅為其個人臆測之詞。尤其被上訴人既否認上訴人
    有被迫簽發或遭強拉於本票上捺指印等情事，而於本票簽名
    或蓋指印完成發票行為，不過數分鐘而已，上訴人當時之情
    緒或精神狀態，豈有影響其簽名字跡之可能？故參酌法務部
    調查局前開客觀鑑定結論，上訴人主張系爭本票「楊秀美」
    之簽名，非其親自簽署，應堪採信，所請再送法務部調查局
    鑑定筆跡，核無必要。
  5.又證人黃光榮證稱：「（法官問：戴增嶽、楊秀美的印章是
    你從台灣帶過去大陸珠海？）不是，章是誰蓋的我不知道，
    當時我並沒有叫戴增嶽與楊秀美蓋章，是他們自己拿出來蓋
    章的。」（原審卷第95頁）既已先稱不知道「章是誰蓋的」
    ，卻又接著表示印章是戴增嶽及上訴人自己拿出來蓋，明顯
    相互矛盾，其證言尚難採為上訴人係自行在系爭本票上蓋印
    章，或該本票「楊秀美」之印文，為上訴人所有的印章所蓋
    之論據。至於上訴人在嗣後對訴外人江慶平所提確認抵押權
    不存在訴訟（即台灣台北地方法院97年度重訴字第869號)、
    確認本票債權不存在訴訟（即台灣台北地方法院新店簡易庭
    97年度店簡字第2040號），雖主張因戴增嶽在大陸遭黃光榮
    夥同數名幫派分子押住，當場遭脅迫「簽發」2900多萬元的
    本票等情（參原審卷第64頁言詞辯論筆錄、第57、58頁宣示
    判決筆錄影本），並未表明「簽發」系爭本票之方式，是否
    由其自己親自簽名、蓋印章等具體情節，僅可佐證上訴人有
    「簽發」該本票之事實，不足以證明上訴人承認本票之簽名
    或印文為其自己所為。據上所述，上訴人主張系爭本票上之
    簽名非其所為，印章亦非其所蓋，堪信為真實。
  (二)指印是否係遭訴外人黃光榮強制拉手蓋上？
  1.上訴人主張其在系爭本票上之指印是遭黃光榮強制拉手蓋上
    ，為被上訴人否認，上訴人此部分事實之證明方法為證人趙
    復國在99年12月15日本院準備程序之證言，其他證人之證言
    （即如朱琅炎於原審證述有利於上訴人部分）則不再主張（
    參本院卷第150頁言詞辯論筆錄)。查證人趙復國固證稱：96
    年12月4日當天， 有5、6個台灣人來找上訴人夫妻，有表明
    是替被上訴人討債，他有看到黃光榮出具被上訴人名字的討
    債委託書，當時黃光榮叫上訴人從房間出來簽本票，上訴人
    不簽，並把筆摔在地上，後來黃光榮就把本票放在牆壁上，
    拉上訴人的手蓋印泥及在本票上蓋手印，印泥是黃光榮自備
    的，當天上訴人要搭機返台，黃光榮要她簽完2000多萬元的
    本票，才讓她走，因為對方的人很多，上訴人的行動已經被
    控制住，所以她沒有辦法反抗等情（本院卷第89、90頁）。
    然證人趙復國前曾為戴增嶽的員工，與被上訴人利害關係相
    反，其證言可信度不高。
  2.訴外人黃光榮於原審到場作證時亦否認有拉上訴人的手在本
    票上蓋指印之情事，並陳稱僅有其一個人先去處理本件債務
    ，後來再通知被上訴人及其妻張麗卿來等語（原審卷第95、
    96頁）。參以證人朱琅炎於原審證稱：96年12月4日早上9點
    多，戴增嶽住16樓，他住9 樓，黃光榮帶著很多人衝進去戴
    增嶽住處，上訴人打電話給他太太，他太太再打電話給他，
    他才去戴增嶽住處，他進去看到屋裡很多人，上訴人帶二個
    小孩要回台灣，被上訴人是12點多才到場，當時上訴人已經
    離開等詞（原審卷第28頁）；證人趙復國也證述：當天朱琅
    炎打電話給他，說戴增嶽住處有很多人來討債，為避免造成
    傷害，要他帶保全去戴增嶽住處等情（本院卷第90頁）。顯
    然當時上訴人仍可使用電話對外聯絡，而經其聯絡後到場的
    朋友，除住在同大樓的朱琅炎之外，至少還有趙復國及趙復
    國帶來的保全人員，並可以進入戴增嶽及上訴人住處。即便
    黃光榮當時確有帶來上訴人及證人朱琅炎、趙復國所稱的數
    名幫派份子，就實力而言，上訴人及戴增嶽方面未必較黃光
    榮遜色，豈有任由黃光榮當場脅迫或宰割之理。尤其，依證
    人朱琅炎所言，黃光榮在當天9 點多就進入戴增嶽住處，迄
    12點多上訴人才到場，期間長達三個多小時，上訴人及其朋
    友朱琅炎、趙復國等人，對外聯絡復未受到限制，若黃光榮
    當場有何脅迫或強制戴增嶽、上訴人簽發本票等暴力討債之
    不法犯行，且已控制住上訴人的行動，何以在報請大陸當地
    公安到場後，竟如朱琅炎另案刑事偵查所稱的「不了了之」
    (參本院卷第133頁台灣桃園地方法院99年度聲判字第67號刑
    事裁定影本），豈非怪事。況證人趙復國僅稱對方人很多，
    上訴人行動已被控制住，所以沒有辦法反抗云云，就所言黃
    光榮如何控制上訴人或戴增嶽之具體情形，無法詳述，亦失
    之空泛。復且強制他人簽發本票或暴力討債，可能涉及刑事
    責任，黃光榮年逾50歲，已具有相當之生活經驗及智識，對
    此當無不知之理。若其要強制上訴人於系爭本票上捺指印，
    衡情應選擇上訴人或戴增嶽的朋友不在場時為之，但竟開放
    給戴增嶽朋友的趙復國、朱琅炎或其他人目睹，資為爾後訴
    訟不利於己之證供，根本不符常情。故證人趙復國前開證言
    ，亦與事理有違，委難採憑。
  3.再者，戴增嶽在96年12月7日下午1時許，與黃光榮及訴外人
    李俊佑共同搭機返台時，在桃園國際機場入境接受移民署查
    驗證照時，向該署官員遞出求救紙條，並以自96年12月4日9
    時許起至搭機返台止，遭被上訴人、黃光榮、李俊佑、許麗
    卿、訴外人賴億營等五人及其他年籍不詳數名男子，基於妨
    害自由之犯意聯絡，共同限制行動自由等情，提出刑事告訴
    後，亦經檢察官處分不起訴（參本院卷第68、69頁台灣高等
    法院檢察署99年度上聲議字第6964號駁回再議處分書影本）
    及法院駁回交付審判之聲請確定（參本院卷第131－133頁台
    灣桃園地方法院99年度聲判字第67號刑事裁定影本），益徵
    被上訴人或黃光榮並無脅迫及強制上訴人於本票上捺指印之
    情事。
  4.綜上各節，上訴人主張系爭本票上之上訴人指印，係遭訴外
    人黃光榮強制拉手蓋上，為欠缺捺指印意思之行為，尚難採
    信。被上訴人辯稱指印為上訴人自行捺印，並無脅迫或強制
    捺印，堪以認定。
  (三)在本票上捺指印之法律效力？上訴人應否負發票人責任？
  1.上訴人主張在票據上捺指印，並非票據法第5條第1項規定之
    簽名行為，其在系爭本票上捺指印，而未簽名或蓋章，並非
    發票人，不負發票人責任等情。被上訴人則辯稱上訴人在本
    票上捺指印，足認其有授權他人代為簽名之意思，依最高法
    院53年度台上字第2716號等判例意旨，仍應認為本票為上訴
    人簽發等語。
  2.按票據法第5條第1項規定在票據上簽名者，依票上所載文義
    簽名，同法第6條並規定票據上之簽名，得以蓋章代之。 此
    所謂簽名，於自然人係指在票據上親自書寫自己姓名或蓋用
    自己印章而言，如僅按指印固不生票據效力。惟代理人為本
    人發行票據，亦有不表明自己之名，僅表明本人之名而為行
    為，即代理人任意記明本人之姓名蓋其印章，而成為本人名
    義之票據行為者，所在多有，此種行為祇須有代理權，即不
    能不認為代理之有效形式（最高法院53年台上字第2716號判
    例參照）。故票據行為之代理人於代理權限範圍內，既未記
    載代理意旨，亦未簽名於上，而直接以本人名義簽名或蓋章
    者，代理人僅為本人之表示機關，其代行簽名或蓋章，可視
    同本人自己之行為，法律效果應直接對本人發生。
  3.上訴人主張系爭本票上「楊秀美」之簽名及蓋章，非其親自
    所為，如前所述，雖屬有據。然上訴人在該本票上捺指印，
    依證人趙復國前開證言，並無法證明係遭訴外人黃光榮強制
    拉手或脅迫所為，亦如前述，應係其自願捺印，足認上訴人
    確有簽發系爭本票之真意。至證人朱琅炎於原審證稱：上訴
    人帶二個小孩要回台灣，黃光榮不讓上訴人走，拿本票給戴
    增嶽，戴增嶽寫好後拿進去要給上訴人簽，但上訴人不簽，
    後來黃光榮就拉著上訴人的手蓋指印云云（原審卷第28頁）
    ，與其於97年12月23日在台灣台北地方法院新店簡易庭97年
    度店簡字第2040號確認本票債權不存在事件言詞辯論時證稱
    ：戴增嶽沒有被黑道挾持的事，當天是發現戴增嶽欠別人很
    多錢，當場看到一個老太太60多歲，一個中年人，還有樓下
    一些保安等詞（見原審卷第87頁言詞辯論筆錄影本），明確
    表示並無黑道挾持情事，前後矛盾，顯有瑕疵，亦無從執為
    有利於上訴人之論據。故系爭本票上之簽名及蓋章，雖非上
    訴人親自所為，而係由他人代為簽名及蓋章，亦堪認為該代
    行簽名或蓋章之人，係經上訴人同意或授權為之，依前開判
    例意旨及說明，可視同上訴人自己之行為，法律效果直接對
    上訴人發生，上訴人自應負發票人責任。上訴人主張其未在
    系爭本票上簽名或蓋章，捺指印則非票據法規定之票據行為
    ，其不負發票人責任，且指印係被強制拉手蓋上，為無蓋指
    印意思之行為，依法不生授權之法律效力，復為民法規定之
    侵權行為，雖已消滅時效，其亦得依民法第198 條之規定拒
    絕履行云云，委無可採。
  (四)上訴人簽發系爭本票，有無原因關係？
  1.按票據乃文義證券及無因證券，票據上之權利義務，悉依票
    上所載文義定之，與其基礎之原因關係各自獨立，票據上權
    利之行使，不以其原因關係存在為前提，執票人行使票據上
    權利時，就其基礎之原因關係確係有效存在，不負舉證責任
    。若票據債務人以自己與執票人間所存抗辯之事由，對抗執
    票人，依票據法第13條規定觀之，應由票據債務人就該抗辯
    事由負舉證之責任，必待為票據基礎之原因關係已屬確立，
    當事人僅於該原因關係是否有效成立或已否消滅等事項有所
    爭執時，始應適用各該法律關係之舉證責任分配原則。例如
    ，票據債務人抗辯因借貸而簽發票據之事實，為執票人所不
    爭或自認，或者已有證據證明，可確認票據基礎之原因關係
    為借貸之後，票據債務人復抗辯未收受借款者，始依一般舉
    證責任原則，由執票人即貸與人就借款已經支付之事實，負
    舉證責任。
  2.上訴人簽發系爭本票之前，積欠被上訴人債務者僅為戴增嶽
    ，上訴人並未積欠被上訴人金錢，固為被上訴人自承無訛。
    惟被上訴人否認上訴人簽發系爭本票無原因關係，並辯稱上
    訴人係因自願承擔或代償戴增嶽積欠被上訴人之債務而簽發
    本票。上訴人以兩造間原無債權債務關係為由，主張系爭本
    票之簽發欠缺基礎之原因關係，依前開說明，自應由上訴人
    負舉證責任。而證人朱琅炎證詞前後矛盾，為有瑕疵，難以
    採信，前已敘述，上訴人主張由此可證上訴人並無任何承擔
    債務之表示，委難採信。另戴增嶽確實積欠上訴人金額逾億
    之債務，有被上訴人所提台灣板橋地方法院98年度重訴字第
    193號民事判決及其確定證明書影本（本院卷第126頁以下）
    可證。至被上訴人在戴增嶽所涉刑事詐欺案件（台灣板橋地
    方法院檢察署96年度他字第7089號）提出之告訴補充理由狀
    附戴增嶽簽發支票給被上訴人兌現之明細表，僅為已兌現支
    票之金額（本院卷第75－80頁），被上訴人在該補充理由狀
    已敘述遭戴增嶽詐騙退票之款項高達202,194,500 元，上訴
    人執以主張戴增嶽給付被上訴人之款項，多於上訴人匯款給
    戴增嶽之金額，雙方無債權債務關係存在，自不可取。故上
    訴人顯無法舉證以實其說，況綜合兩造辯論意旨及證人朱琅
    炎、黃光榮、趙復國前開證言，上訴人顯然係因前夫戴增嶽
    積欠被上訴人同金額支票債務（支票影本如原審卷第24頁）
    ，在被上訴人委託黃光榮跨海追債後，始與戴增嶽共同簽發
    系爭本票交付被上訴人，被上訴人辯稱上訴人簽發本票之原
    因關係為承擔或代償增嶽所欠債務，與該本票簽發過程及目
    的相符，亦屬可信。上訴人主張系爭本票欠缺原因關係云云
    ，與事實不合，不能採信。
  (五)至於上訴人於原審主張被上訴人以脅迫簽發方式取得系爭本
    票，為惡意取得，依票據法第14條第1 項規定，不得享有票
    據權利部分，除依上開論述，可知並無法證明上訴人係因遭
    脅迫始簽發系爭本票，自無從認為被上訴人有何惡意取得系
    爭本票情事，且在原審判決上訴人敗訴後，上訴意旨就此部
    分之攻擊方法，已未再主張，附此敘明。
七、綜上所述，系爭本票上訴人之簽名、蓋章，雖非上訴人親自
    簽署或蓋章，但上訴人既於其上捺指印，復不能證明係遭訴
    外人黃光榮強制拉手捺印，或有何遭脅迫情事，顯然其有同
    意或授權他人代為簽名蓋章之意，屬票據行為代行之性質，
    視同上訴人自己所為，法律效果直接對上訴人發生效力，上
    訴人自應負發票人責任。上訴人以前揭事由，訴請確認系爭
    本票債權就其部分不存在，尚屬無據。原審為上訴人敗訴之
    判決，並無不合。上訴意旨，指摘原判決違法不當，求予廢
    棄改判，為無理由，應予駁回。
據上論結，本件上訴為無理由，依民事訴訟法第436條之1第3項
、第449條第1項、第78條，判決如主文。
中    華    民    國   100    年    5     月    10    日
                          民事第一庭
                              審判長法  官  康 弼 周
                                    法  官  黃 楹 榆
                                    法  官  陳 瑞 水
┌────────────────────────────────────────┐
│附表：                                                        99年度簡上字第51號│
├──────┬──────┬──────┬─────┬───────┬─────┤
│發   票   日│金額(新台幣)│到   期   日│本票號碼  │發    票    人│備      考│
├──────┼──────┼──────┼─────┼───────┼─────┤
│96年9月25日 │29,599,500元│96年9月30日 │CH 0000000│戴增嶽、楊秀美│          │
└──────┴──────┴──────┴─────┴───────┴─────┘
以上正本係照原本作成。
如不服本判決，僅得於收受本判決正本送達後20日內，以適用法
規顯有錯誤為理由，向本院提出上訴狀，並同時表明上訴理由，
經本院許可後始可上訴最高法院。
中    華    民    國   100    年    5     月    11    日
                                    書記官  莊 素 美